【裁判字號】    91,訴,2623
【裁判日期】    920501
【裁判案由】    常業重利
【裁判全文】
臺灣臺中地方法院刑事判決                        九十一年度訴字第二六二三號
    公  訴  人  臺灣臺中地方法院檢察署檢察官
    被      告  子○○
右列被告因常業重利案件，經檢察官提起公訴（九十一年度偵字第二○八五六號）及
同署檢察官移
號、二四五○五號、二四五○六號、九十二年度偵字第一○八二號、三七○○號及三
七○七號），本院判決如左：
    主  文
子○○以乘他人急迫，貸以金錢，而取得與原本顯不相當之重利為常業，處有期徒刑
陸月，如易科罰金，以佰元折算壹日。扣案之行動電話壹支及借款帳冊壹張均沒收
。
    事  實
一、子○○基於常業重利之犯意，自民國九十一年十月一日起，以每借款新臺幣（下
    同）一萬元，每日一百元至一百五十元不等之顯不相當之重利，借款予均因急於
    用錢而透過子○○自己介紹或他人介紹，而向子○○借款之甲○○等如附表所示
    之人。子○○並與各該借款人約明，給付利息方式為每十日一期，借款人除於借
    款時須先預扣一期利息外，並須簽發借款金額三倍數額之本票一張為擔保，而以
    此方式收取與原本顯不相當之重利，並以之為常業（各次借款人姓名、借款金額
    借款時間、借款地點、約定利息、給付利息情形均詳如附表所示）。嗣於九十一
    年十月二十三日彰化縣警察局員警偵辦案外人黃國明恐嚇取財案件，循線在臺中
    縣太平市○○路大明巷九號執行搜索時，查獲子○○所有供借款所用之行動電話
    一支及借款帳冊一張，始查悉上情。
二、案經彰化縣警察局移送臺灣臺中地方法院檢察署檢察官偵查起訴，及同署檢察官
    移送併辦。
    理  由
一、訊據被告子○○對於右揭事實，除矢口否認被害人戊○○、丁○○、己○○均有
    簽發並交付借款金額三倍之本票予其；丁○○向被告借款之利息為每一萬元，一
    天一百元；丙○○向被告借款之利息為每一萬元，一天一百五十元；及被告有以
    重利為常業等節外，餘均坦承不諱，辯稱：戊○○、丁○○及己○○伊均認識，
    固未要求渠三人簽發本票。且伊借款予丁○○之利息應為每二萬元，每日一百元
    。伊借款予丙○○之利息為每一萬元，每日一百元。另伊自八十九年三月十一日
    起，即在升進玻璃有限公司工作，伊並非以犯重利罪為常業云云。經查，（一）
    右揭事實，除戊○○、丁○○、己○○三人向被告借款時，確均有簽發借款金額
    三倍之本票，交予被告；丁○○向被告借款之利息為每一萬元，每日一百元；丙○○向被告借款之利息為每一萬元，每日一百五十元；及被告確有以犯重利罪為
    常業等節外，餘均被告於審理中坦承不諱，核與被害人甲○○於警詢及本院訊問
    時；被害人乙○○、壬○○、庚○○、丁○○、戊○○、己○○、癸○○於警詢
    中；被害人辛○○於警詢及偵查中；及證人即丙○○之子黃鉦欽於審理中結證情
    節相符，並有被告所寫載有借款人姓名、借款金額、預扣金額及行動電話號碼之
    借款帳冊一張在卷（見九十一年度偵字第二○八五六號偵查卷，第十九頁）可稽
    ，並有上開行動電話一支扣案可資佐證，已足認定。又被告借款予丁○○時，係
    約明每一萬元，每日利息一百元，已經被告於警詢中供明在卷，核與被告在上開
    借款帳冊丁○○部分記載之借一萬元扣一千元（核應為一期十天扣一千元）相符
    ，堪以認定，被告嗣於審理中翻異前詞辯稱：伊借款予丁○○之利息為每二萬元
    ，每日一百元云云，顯非可採。且被告借款與丙○○之利息應為每一萬元，一日
    一百五十元，此自被告在上開借款帳冊上就丙○○部分係與癸○○相同，均記載
    一萬元扣一千五百元意旨乙節觀之即明，被告辯稱伊借款予丙○○係約定每一萬
    元，每日一百元云云，亦無足採信。至丁○○於警詢中雖指稱：伊向被告借款之
    利息為每一萬元，每日二百元云云，惟既查無其他積極證據可資佐證，且丁○○
    所陳亦核與被告所載之借款紀錄，與丁○○所稱借款時遭預扣一千元之情節不符
    ，即難僅憑丁○○片面之指陳遽為不利於被告之認定。又被告於審理中供稱：伊
    借款予乙○○、壬○○之利息亦為每一萬元，每日一百元等語，核與其於上開借
    款帳冊上所載借款資料意旨相符，應可信為實在，乙○○、壬○○於警詢中各指
    稱：伊向被告借款之利息為每一萬元，每日二百元云云，既核與渠二人借款時每
    一萬元每期（即十日）遭預扣一千元之情節不符，經查亦無其他積極證據可資佐
    證被告所辯不實，亦難僅憑乙○○、壬○○二人片面之指陳遽為不利於被告之認
    定。（二）戊○○、丁○○、己○○三人向被告借款時，確均有簽發借款金額三
    倍之本票，交予被告一節，已據戊○○、丁○○、己○○三人分別於警詢中指陳
    甚明，核與除被告舊識甲○○以外如附表編號三號、五號、八號、十號、十一號
    所示之借款人均有簽發借款金額三倍之本票予被告之情節相符。參以丁○○係透
    過同業司機介紹始向被告借款，戊○○與己○○則係經由丁○○告知，而向被告
    借款，已經渠三人分別於警詢中陳明在卷，則被告與戊○○、丁○○、己○○三
    人顯均非熟識甚明，而被告既係以收取借款利息牟利，則其豈有不要求戊○○、
    丁○○、己○○三人簽發本票，俾作借款憑證及擔保借款債權之理，是被告此部
    分辯詞顯與常情不符，要係事後避重就輕之詞，亦無可採信。（三）被告在上開
    借款帳冊上雖記載辛○○之借款日期為十月二十四日，辛○○嗣於九十一年十二
    月四日警警詢中及九十二年二月二十一日偵查中雖亦指稱：伊向被告借款之日期
    為九十一年十月二十四日云云。然查，被告於九十一年十月二十三日晚間十一時
    許，即已為警查獲，並為警當場扣得上開借款帳冊一張，當時該借款帳冊即已載
    明辛○○借款二萬扣二千元之意旨等節，有彰化縣警察局搜索扣押筆錄一份及該
    借款帳冊一張在卷可按。因此，辛○○向被告借款之日期顯非九十一年十月二十
    四日，而係在九十一年十月一日至九十一年十月二十三日間之某日，應足認定。
    綜上所述，被告所辯顯係事後卸責之詞，尚難採信。本案事證明確，被告犯行堪
    以認定。
二、按刑法上所謂常業犯，係指反覆以同種類行為為目的之社會活動之職業性犯罪而
    言，亦即行為人恃犯罪以維生，即足當之，至於犯罪所得之多寡，是否恃此犯罪
    為唯一之謀生職業，均非所問。且民間高利借貸如有於借貸之初支付本金時，先
    扣除利息者，則應認貸款之人已取得利息（最高法院八十二年度臺上字第五八三
    四號判決意旨）。查，被告子○○雖辯稱：伊在九十一年十月間，尚有在升進玻
    璃有限公司任職，並提出在職證明一份為證，惟被告所提出之在職證明書，其上
    所載之出具日期為九十一年八月九日，有該在職證明書一份在卷可考，則該在職
    證明書已難據為有利於被告之認定。況縱被告所辯其行為時另有工作等語屬實，
    惟就被告自九十一年十月一日起至同年月二十三日為警查獲時止，於不到一個月
    之時間內，即已為重利犯行計十二次；及被告借款予如附表所示甲○○等十人時
    ，所約定之借款利息高達年利率百分之三百六十五至五百四十七．五不等，且須
    預扣一期利息，並須簽發借款金額三倍之本票供做擔保等節觀之，被告顯有反覆
    實施上開重利犯行，藉索取上開與原本顯不相當重利所得營生之常業犯意甚明，
    被告行為時縱另有其他職業，亦無礙於其以犯重利罪為常業之事實。是核被告所
    為，係犯刑法第三百四十五條之常業重利罪。被告乘如附表編號二至十二號所示
    之人急迫，貸以金錢，而取得與原本顯不相當之重利之犯行部分，雖未據檢察官
    起訴，惟既與經起訴部分具有實質上一罪關係，而為起訴效力所及，本院自應併
    予審理，併此敘明。爰審酌被告不以正當方法賺取金錢，竟利用他人急需款項之
    際，貸以重利之犯罪之動機、目的、手段、犯行之期間非長、所出借之金額與已
    取得之利息雖均非鉅，惟出借金錢之利息高達週年利率百分之三百六十五至五百
    四十七．五不等；及其犯罪後雖坦承有重利犯行，惟猶矢口否認部分犯罪情形與
    具有常業犯意之態度等一切情狀，量處如主文所示之刑，並諭知易科罰金之折算
    標準。扣案之借款帳冊一張及行動電話一支係被告所有供犯罪所用之物，業據被
    告於審理中借明在卷，應依刑法第三十八條第一項第二款規定沒收之。至扣案之
    空白本票一本、筆記本一本、本票一張及印章三枚等物，均非被告所有，業據被
    告於審理中供明在卷，經查，復無其他積極證據足認該等物品，係被告所有供犯
    本罪所用之物或被告犯罪所得之物，核復均非屬違禁物，自不得予以宣告沒收，
    附此敘明。
三、
（一）公訴意旨另略以：被告子○○自九十一年四月一日起，以000000000
      0號電話，在夾報廣告刊登小額貸款廣告，經營現金借貸之業務，看廣告之人
      如欲借款，以該電話與子○○聯絡，子○○再約定見面地點辦理，子○○並乘
      借款之人極需現金之急迫情形，以每借一萬元每天利息一百元至二百元之利率
      ，收取與原本顯不相當之重利（折算日息為百分之一至二，與現今銀行放款利
      率約在年息百分之十至百分之六消較，其利率高達數十倍，與民間借款利率月
      息在百分之二至百分之三相較，其利率高達二、三十倍）云云。
（二）按犯罪事實應依証據認定之，無證據不得推定其犯罪事實。又不能證明被告犯
      罪者，應諭知無罪之判決，刑事訴訟法第一百五十四條、第三百零一條第一項
      定有明文。次按事實之認定，應憑証據，如未能發現相當證據或證據不足以証
      明，自不能以推測或擬制之方法，以為裁判之基礎。再按刑法重利罪之構成要
      件，以行為人因貸以金錢或其他物品，而「取得與原本顯不相當之重利」為要
      件，係既遂犯，倘行為人尚未取得與原本顯不相當之重利，因重利不罰未遂，
      自不構成重利罪。訊據被告子○○矢口否認有上開以夾報方式刊登小額貸款廣
      告之事實，並辯稱：伊並無此部分重利犯行等語。經查，被告於警詢及偵查中
      固均坦承有上開在夾報廣告刊登小額貸款廣告之事實，惟既查無被告所稱之夾
      報廣告可資佐證，而如附表編號一號至十一號所示之借款人，均非透過小廣告
      向被告借款，亦據該等借款人於警詢中指陳甚明。準此，已難僅據被告於警詢
      及偵查中之自白遽以認定被告確有前述以夾報方式刊登小額貸款廣告之事實。
      且經本院指揮警員依被告所寫上開借款帳冊一張所載之借款人行動電話號碼調
      查借款人借款情形結果，如附表編號一至十一號之借款人均係於九十一年十月
      間向被告借款，已如前述。至丙○○則行縱不明，無法傳訊到庭，亦經其子黃
      鉦欽於法院訊問時結證在卷。是本案既查無其他積極事證足認有任何人見到被
      告有散發之上開夾報廣告，並據以向被告借款，「使被告取得」與原本顯不相
      當之重利。從而，本案尚難僅以被告於警詢及偵查中自白有散發貸款小廣告一
      節，遽認被告確有此部分重利犯行，既不能證明被告此部分犯嫌，本應就被告
      此部分罪嫌，為無罪之諭知，惟因公訴人認被告此部分罪嫌與上開起訴並有罪
      部分具有實質上一罪關係，爰不另為無罪之諭知，併此指明。
據上論斷，應依刑事訴訟法第二百九十九條第一項前段，刑法第三百四十五條、第四
十一條第一項前段、第三十八第一項第二款，罰金罰鍰提高標準條例第一條前段、第
二條，判決如主文。
中      華      民      國    九十二    年      五      月      一      日
                                    臺灣臺中地方法院刑事第三庭
                                        法  官    江奇峰
右正本證明與原本無異。
如不服本判決，應於送達後十日內向本院提出上訴狀（須附繕本），上訴於臺灣高等
法院臺中分院。
                                        書記官
中      華      民      國    九十二    年      五      月      一      日
附錄法條：
刑法第三百四十五條：
以犯前條之罪為常業者，處五年以下有期徒刑，得併科三千元以下罰金。
附表
┌──┬────┬─────┬───────┬────┬────┬────
│編號│借款人  │借款金額（│借款時間      │借款地點│約定利息│給付利息
│    │        │新臺幣）  │              │        │        │形
├──┼────┼─────┼───────┼────┼────┼────
│一  │甲○○  │五萬元    │九十一年十月十│臺中市太│十天一期│甲○○借
│    │（即賴文│          │一日          │原路三段│，每期七│元，預扣
│    │隆借款帳│          │              │八八○號│千五百元│息七千五
│    │冊所載之│          │              │        │，即每萬│實拿四萬
│    │好停車）│          │              │        │元，每天│百元。
│    │        │          │              │        │一百五十│
│    │        │          │              │        │元。    │
│    │        │          │              │        │        │
├──┼────┼─────┼───────┼────┼────┼────
│二  │乙○○  │二萬元    │九十一年十月二│臺中市東│每一萬元│乙○○借
│    │        │          │日            │光路三四│，每天一│元，預收
│    │        │          │              │二巷一八│百元。  │息二千元
│    │        │          │              │號前    │        │續費一千
│    │        │          │              │        │        │
│    │        │          │              │        │        │
│    │        │          │              │        │        │
├──┼────┼─────┼───────┼────┼────┼────
│三  │壬○○  │一萬元    │九十一年十月五│臺中市東│同右    │詳如編號
│    │        │          │日            │光路三四│        │
│    │        │          │              │二巷口  │        │
│    │        │          │              │        │        │
│    │        │          │              │        │        │
│    │        │          │              │        │        │
│    │    │          │              │        │        │
├──┼────┼─────┼───────┼────┼────┼────
│四  │同右    │一萬元    │九十一年十月十│同右    │同右    │壬○○連
│    │        │          │八日          │        │        │借款，已
│    │        │          │              │        │        │千元利息
│    │        │          │              │        │        │千元手續
│    │        │          │              │        │        │文隆。
│    │        │          │              │        │        │
│    │        │          │              │        │        │
├──┼────┼─────┼───────┼────┼────┼────
│五  │庚○○  │三萬元    │九十一年十月十│臺中市大│每一萬元│庚○○借
│    │        │          │六日十四時許  │慶街某處│，每天一│元，預扣
│    │        │          │              │。      │百二十元│千六百元
│    │        │          │              │      │。      │二萬六千
│    │        │          │              │        │        │。
│    │        │          │              │        │        │
│    │        │          │              │        │        │
│    │        │          │              │        │        │
│    │        │          │              │        │        │
│    │        │          │              │        │        │
│    │        │          │              │        │        │
│    │        │          │              │        │        │
├──┼────┼─────┼───────┼────┼────┼────
│六  │丁○○  │一萬元    │九十一年十月十│臺中市東│每一萬元│丁○○借
│    │        │          │七日          │光路附近│，每天一│元，預扣
│    │        │          │              │某處。  │百元。  │千元，實
│    │        │          │              │        │        │元。
│    │        │          │              │        │        │
│    │        │          │              │        │        │
│    │        │          │              │        │        │
├──┼────┼─────┼───────┼────┼────┼────
│七  │同右    │一萬元    │九十一年十月二│臺中縣太│同右    │同右
│    │        │          │十二日        │平市新光│        │
│    │        │          │              │路附近某│        │
│    │        │          │              │處。    │        │
├──┼────┼─────┼───────┼────┼────┼────
│八  │戊○○  │二萬元    │同右          │同右    │十天一期│戊○○借
│    │        │          │              │        │，每期二│元，預扣
│    │        │          │              │        │千元，即│息二千元
│    │        │          │              │        │每萬元，│一萬八千
│    │        │          ││        │每天一百│
│    │        │          │              │        │元。    │
│    │        │          │              │        │        │
│    │        │          │              │        │        │
├──┼────┼─────┼───────┼────┼────┼────
│九  │己○○  │二萬元    │九十一年十月二│臺中市東│每一萬元│己○○借
│    │        │          │十二日十九時許│光路三四│，每天一│元，預扣
│    │        │          │              │二號巷口│百元。  │息二千元
│    │        │          │              │        │        │一萬八千
│    │        │          │              │        │        │
│    │        │          │              │        │        │
│    │        │          │              │        │        │
├──┼────┼─────┼───────┼────┼────┼────
│十  │癸○○  │一萬元    │九十一年十月二│臺中市北│每一萬元│癸○○借
│  │        │          │十三日。      │屯路、喬│，每天一│元，預扣
│    │        │          │              │孝街口。│百五十元│息一千五
│    │        │          │              │        │。      │及手續費
│    │        │          │              │        │        │，實拿八
│    │        │          │              │        │        │癸○○並
│    │        │          │              │        │        │付四次利
│    │        │          │              │        │        │千元予賴
├──┼────┼─────┼───────┼────┼────┼────
│十一│辛○○  │三萬元    │九十一年十月間│臺中市太│每一萬元│辛○○借
│    │        │          │某日          │原路一段│，每天一│元，預扣
│    │        │          │              │五二○號│百二十元│千六百元
│    │        │          │              │前      │。      │二萬六千
│    │        │          │              │        │        │。
│    │        │          │    │        │        │
│    │        │          │              │        │        │
├──┼────┼─────┼───────┼────┼────┼────
│十二│丙○○  │一萬元    │九十一年十月初│臺中市公│每一萬元│丙○○已
│    │        │          │某日。        │園路附近│，每天一│期即十日
│    │        │          │              │某處。  │百五十元│計一千元
│    │        │          │              │        │。      │隆。
└──┴────┴─────┴───────┴────┴────┴────


司法院資訊處製作；財團法人民間司法改革基金會備份。
